【裁判字號】    97,上訴,1523
【裁判日期】    970814
【裁判案由】    偽造文書等
【裁判全文】
臺灣高等法院臺中分院刑事判決        97年度上訴字第1523號
上  訴  人
即  被  告  乙○○
                    （現另案於臺灣南投看守所附設勒戒所執
選任辯護人  梁宵良律師
上列上訴人因偽造文書等案件，不服臺灣彰化地方法院97年度訴
字第963號中華民國97年5月5日第一審判決（起訴案號：臺灣彰
化地方法院檢察署96年度偵緝字第719、720號），提起上訴，本
院判決如下：
    主  文
上訴駁回。
    事  實
一、乙○○曾因犯公共危險案件，經臺灣彰化地方法院以九十五
    年度簡字第七九號判決判處拘役三十日確定，於民國九十五
    年七月十四日易科罰金執行完畢（不構成累犯）。乙○○因
    積欠保億實業有限公司（下稱保億公司）負責人甲○○新臺
    幣（下同）二百餘萬元，甲○○遂同意乙○○以保億公司之
    名義，承攬承隆營造股份有限公司及富詳營造股份有限公司
    轉包之臺灣鐵路管理局「嘉工代辦彰化縣政府員林大排暨鐵
    路橋改建工程」，並由乙○○領取工程款，再以所得利潤清
    償欠款。乙○○因此依甲○○之授權，製作保億公司及甲○○之印章各一枚。詎乙○○明知其僅就承攬工程部分有用印
    權限，且甲○○並未同意乙○○以保億公司名義在支票背書
    向他人借款，竟為詐得借款，於九十五年六月八日某時在彰
    化縣員林鎮某處，盜用保億公司及其負責人甲○○前開印章
    之印文，在附表所示支票（下稱系爭支票）之背面偽造保億
    公司及其負責人甲○○之背書，足生損害於保億公司、甲○○及系爭支票受讓人。乙○○明知系爭支票之存款帳戶實際
    上均為其使用，有多次退票紀錄，信用不佳，仍意圖為自己
    不法之所有，於同日至彰化縣員林鎮中央里田中央巷三六之
    五六號丙○○經營之森林皮件製品股份有限公司（下稱森林
    公司），向丙○○詐稱，伊要投標工程，亟需押標金，日後
    獲利可一起分享，系爭支票係保億公司之客票，票款屆期必
    能兌現云云，並交付系爭支票以行使之。丙○○因此詐術，
    陷於錯誤，當場以森林公司為發票人，簽發面額六十萬元之
    支票一紙，交付乙○○於同日至華南商業銀行員林分行兌領
    ，丙○○並同時領取現金三萬元交付乙○○。嗣丙○○按期
    提示系爭支票不獲付款，向乙○○催討未果，始知受騙。
二、案經丙○○訴由臺灣彰化地方法院檢察署檢察官偵查起訴。
    理  由
壹、程序部分：
一、按被告以外之人於偵查中向檢察官所為陳述，除顯有不可信
    之情況者外，得為證據，刑事訴訟法第一百五十九條之一第
    二項定有明文。偵查中對被告以外之人（包括證人、鑑定人
    、告訴人、被害人及共同被告等）所為之偵查筆錄，或被告
    以外之人向檢察官所提之書面陳述，性質上均屬傳聞證據。
    惟現階段刑事訴訟法規定檢察官代表國家偵查犯罪、實施公
    訴，依法其有訊問被告、證人及鑑定人之權，證人、鑑定人
    且須具結，而實務運作時，檢察官偵查中向被告以外之人所
    取得之陳述，原則上均能遵守法律規定，不致違法取供，其
    可信度極高，職是，被告以外之人前於偵查中已具結而為證
    述，除反對該項供述得具有證據能力之一方，已釋明「顯有
    不可信之情況」之理由外，不宜以該證人未能於審判中接受
    他造之反對詰問為由，即遽指該證人於偵查中之陳述不具證
    據能力。且所謂不可信性情況，法院應審酌被告以外之人於
    陳述時之外在環境及情況，例如：陳述時之心理狀況、有無
    受到外力干擾等，以為判斷之依據。本件證人丙○○、甲○○等人於檢察官偵查中，以證人之身分陳述，經告以具結義
    務及偽證處罰後，於命證人朗讀結文後具結，其等係於負擔
    偽證罪之處罰心理下證述，並以具結擔保其供述之真實性，
    又無受其他不當外力干擾之情形，其等未曾提及檢察官在偵
    查時有不法取供之情形，依上說明，其等於偵查中之證言自
    均具有證據能力。
二、次按被告以外之人（包括證人、鑑定人、告訴人、被害人及
    共同被告等）於審判外之陳述雖不符刑事訴訟法第一百五十
    九條之一至之四等四條之規定，而經當事人於審判程序同意
    作為證據，法院審酌該言詞陳述或書面陳述作成時之情況，
    認為適當者，亦得為證據；當事人、代理人或辯護人於法院
    調查證據時，知有刑事訴訟法第一百五十九條第一項不得為
    證據之情形，而未於言詞辯論終結前聲明異議者，視為有前
    項之同意，同法第一百五十九條之五定有明文。立法意旨在
    於傳聞證據未經當事人之反對詰問予以核實，原則上先予排
    除。惟若當事人已放棄反對詰問權，於審判程序中表明同意
    該等傳聞證據可作為證據；或於言詞辯論終結前未聲明異議
    ，基於尊重當事人對傳聞證據之處分權，及證據資料愈豐富
    ，愈有助於真實發見之理念，且強化言詞辯論主義，使訴訟
    程序得以順暢進行，上開傳聞證據亦均具有證據能力。本件
    證人丙○○、甲○○固曾於檢察事務官詢問中為陳述，其性
    質雖屬傳聞證據，惟查無符合同法第一百五十九條之一至之
    四等前四條之情形，其所為之上開檢察事務官詢問筆錄內容
    ，業經本院審理時予以提示並告以要旨，且各經檢察官及被
    告表示意見。當事人已知上述筆錄乃傳聞證據，且均未於言
    詞辯論終結前對該筆錄內容聲明異議，依上開規定，是其等
    於檢察事務官詢問中之證言已擬制同意其有證據能力，本院
    審酌上開筆錄作成時，較無人情施壓或干擾，亦無不當取供
    之情形，認為以之作為本案之證據亦屬適當，是其等於檢察
    事務官詢問中之證言自具有證據能力。
貳、實體部分：
一、訊據上訴人即被告乙○○（下稱被告）於原審及本院坦承前
    揭犯行，並經證人即告訴人丙○○、證人甲○○於檢察事務
    官詢問中、檢察官偵查中證述屬實，復有工程合約書、系爭
    支票影本、被告身分證影本、借款還清保證書、黃進和帳戶
    票據信用資料、華南銀行員林分行轉帳收入傳票、保億公司
    材料採購合約書等附卷可稽，本案事證明確，被告前揭犯行
    堪予認定，應依法論科。
二、論罪科刑：
  (一)新舊法比較部分：
    被告行為後，刑法於九十四年二月二日修正公布、刑法施行
    法於九十五年六月十四日修正公布、罰金罰鍰提高標準條例
    於九十五年五月十七日修正公布，並均於九十五年七月一日
    施行，關於本案應適用之新、舊法，茲比較如下：
  1.刑法第二條第一項規定，係規範行為後法律變更所生新舊法
    律比較適用之準據法，於九十五年七月一日刑法施行後，應
    適用刑法第二條第一項之規定，為「從舊從輕」之比較（最
    高法院九十五年五月二十三日第八次刑事庭會議決議第一點
    第一項參照）。
  2.關於牽連犯之規定，被告犯一罪而其方法或結果之行為犯他
    罪名者，依修正前刑法第五十五條後段之規定，應從一重處
    斷，論以一罪；惟修正後之刑法業已刪除牽連犯之規定，而
    應以數罪併罰予以論處。而數罪併罰之結果較論以牽連犯裁
    判上一罪之情形為重，經比較新舊法結果，適用行為時之法
    律即修正前刑法第五十五條後段牽連犯之規定，較有利於被
    告。
  3.法定刑中罰金刑部分：刑法第三十三條第五款業經修正公布
    ，修正後刑法第三十三條第五款規定「罰金：新臺幣一千元
    以上，以百元計算之」，與修正前刑法第三十三條第五款規
    定「罰金：（銀元）一元以上」不同。比較修正前後之罰金
    刑輕重，該罰金刑之最低刑度於修法後已有加重，故以九十
    五年七月一日修正公布施行前之刑法規定較有利於被告，依
    刑法第二條第一項前段規定，本案關於刑法第三百三十九條
    第一項詐欺取財罪「或科或併科一千元以下罰金」之法定刑
    罰金部分，自應適用行為時之法律（修正前刑法第三十三條
    第五款）決定其罰金部分之最低刑。
  4.按刑法施行法第一條之一之立法理由謂「刑法二十四年施行
    後，為解決國民所得經濟水準已大幅提昇問題，有關罰金罰
    鍰倍數之調整及銀元與新臺幣之折算標準，訂有罰金罰鍰提
    高標準條例及現行法規所定貨幣單位折算新台幣條例，除罰
    金以一銀元折算三元新臺幣外，並將七十二年六月二十六日
    以前修正之刑法部分條文罰金數額提高為十倍，其後修正者
    則不再提高倍數，亦即刑法分則各罪罰金數額視為前開情形
    分別提高三十倍或三倍，考量新修正刑法施行後，不再適用
    現行法規所定貨幣單位折算新台幣條例，為使罰金數額趨於
    一致，避免衍生新舊法比較適用問題，以緩和實務適用法律
    之衝擊，爰於不變動罰金數額之前提下，規定第二項如上。
    」。是本案關於刑法第三百三十九條第一項詐欺取財罪之法
    定刑罰金提高標準部分（即罰金刑最高部分），逕依刑法施
    行法第一條之一第二項規定，不生新舊法比較。
  5.依刑法第二條第一項規定為新舊刑法比較時，應就罪刑有關
    之共犯、未遂犯、連續犯、想像競合犯、牽連犯以及累犯加
    重、自首減輕、暨其他法定加減原因（如身分加減）與加減
    例等一切情形，綜其全部之結果，而為比較，再適用有利於
    行為人之法律處斷，而不得一部割裂分別適用不同之新舊法
    （最高法院二十四年上字第四六三四號判例意旨、九十五年
    第八次刑事庭會議決議第一點第四項參照）。經綜合比較新
    、舊法之結果，以被告行為時之舊法較有利於被告，依刑法
    第二條第一項前段規定，本案自應一體適用被告行為時之法
    律即修正前刑法第三十三條第五款、第五十五條後段之規定
    。
  (二)被告盜用被害人保億公司及其負責人甲○○印章之印文，在
    系爭支票偽造被害人保億公司及其負責人甲○○之背書，進
    而行使，足生損害於被害人保億公司、甲○○與系爭支票受
    讓人即告訴人丙○○，核其所為，係犯刑法第二百十六條、
    第二百十條之行使偽造私文書罪。被告意圖為自己不法之所
    有，持無法兌現之支票，並行使偽造之背書，以此詐術使告
    訴人丙○○陷於錯誤，將票款六十萬元及現金三萬元交付，
    核其所為，係犯刑法第三百三十九條第一項之詐欺取財罪。
    被告偽造背書即私文書復持以行使，偽造私文書之低度行為
    ，應為行使之高度行為所吸收，又其盜用印文為偽造私文書
    之部分行為，均不另論罪。被告係為詐得金錢而行使偽造之
    背書，上開二罪有方法、目的之牽連關係，應依修正前刑法
    第五十五條後段牽連犯之規定，從一重之行使偽造私文書罪
    論處。
三、原審認被告犯行事證明確，因而適用刑法第二百十六條、第
    二百十條、第三百三十九條第一項、修正前刑法第五十五條
    後段等規定，並審酌被告曾有犯罪前科（不構成累犯），所
    犯造成告訴人之財產損害及國民對於文書真正之信賴，至今
    尚未與告訴人、被害人達成和解，賠償損害，檢察官偵查中
    兩度逃匿，有通緝書可按，惟於原審審理中尚能坦認犯行，
    詐騙金額非鉅及其他一切情狀，量處有期徒刑八月，以資儆
    懲。並敘明被告係盜用被害人真正印章所蓋之印文，並非偽
    造印章之印文，自不得依刑法第二百十九條沒收系爭支票背
    面之印文。另敘明按中華民國九十六年罪犯減刑條例第五條
    規定，該條例施行前，經通緝而未於九十六年十二月三十一
    日以前自動歸案接受偵查、審判或執行者，不得依該條例減
    刑，本案被告犯罪後，經臺灣彰化地方法院檢察署於九十六
    年六月六日通緝，並於九十六年九月十七日由警逮捕後，始
    撤銷通緝，是被告並非自動歸案，無從減刑。經核原判決認
    事用法均無違誤，量刑亦屬妥適。又按量刑之輕重係屬事實
    審法院得依職權自由裁量之事項，茍已斟酌刑法第五十七條
    各款所列情狀而未逾法定刑度，即不得遽指為違法。且在同
    一犯罪事實與情節，如別無其他加重或減輕之原因，下級審
    法院量定之刑，亦無過重或失輕之不當情形，則上級審法院
    對下級審法院之職權行使，原則上應予尊重（最高法院八十
    五年度台上字第二四四六號判決參照）。本件被告因犯本罪
    ，被告於受刑事制裁後，並未能因此免除民事之債務，且刑
    罰之目的，原非在彌補被害人之損失，本件原審判決係適用
    簡式審判程式，原判決於判決理由中已敘明審酌被告之素行
    ，詐騙之金額，被告坦承犯行等情狀，量處有期徒刑八月。
    本院認為原審判決就本件被告之量刑，已審酌被告之素行、
    犯罪所得及其犯罪後態度等一切情狀，顯已斟酌刑法第五十
    七條各款所列情狀而未逾法定刑度，符合刑罰之目的，自不
    得遽指為違法。參酌行使偽造私文書罪之法定刑度，及被告
    所詐騙之金額為六十三萬元，則原審判決之量刑尚無過重情
    形，本院認為亦無不當之處，並無變更原判決量處被告刑度
    之必要。被告上訴認原審量刑過重，難予採取，此外，被告
    在本院並未提出其他有利之證據或辯解，本件上訴為無理由
    ，應予駁回。
據上論斷，應依刑事訴訟法第三百六十八條，判決如主文。
本案經檢察官沈淑宜到庭執行職務。
中    華    民    國    97    年    8     月    14    日
            刑事第十一庭  審判長法  官  陳  朱  貴
                                法  官  郭  同  奇
                                法  官  胡  文  傑
上列正本證明與原本無異。
如不服本判決應於收受送達後十日內向本院提出上訴書狀，其未
敘述上訴之理由者並得於提起上訴後十日內向本院補提理由書（
均須按他造當事人之人數附繕本）。
                                書記官   蔡  嘉  萍
中    華    民    國    97    年    8    月     14   日
附表：
┌──┬─────┬─────┬─────┬──────┬───┐
│編號│  發票日  │票面金額  │支票號碼  │   付款人   │發票人│
├──┼─────┼─────┼─────┼──────┼───┤
│ 1  │95年7月3日│63萬元（原│AA0000000 │臺灣銀行員林│黃進和│
│    │          │判決誤載為│（原判決誤│分行（帳號：│      │
│    │          │60萬元）  │載為AA7924│000000000） │      │
│    │          │          │79）      │            │      │
└──┴─────┴─────┴─────┴──────┴───┘


司法院資訊處製作；財團法人民間司法改革基金會備份。
